最高法院刑事判決
                                   111年度台上字第3977號
上  訴  人  曾威綸                    



選任辯護人  劉彥麟律師
            王啓任律師
上  訴  人  謝睿哲                    



上列上訴人等因加重詐欺等罪案件，不服臺灣高等法院中華民國
111年4月19日第二審判決（110年度上訴字第2813號，起訴案號
：臺灣桃園地方檢察署108年度偵字第28942號、109年度偵字第7
010、12625號），提起上訴，本院判決如下：
    主  文
上訴駁回。
    理  由
一、按刑事訴訟法第377條規定，上訴於第三審法院，非以判決
    違背法令為理由，不得為之。是提起第三審上訴，應以原判
    決違背法令為理由，係屬法定要件。如果上訴理由書狀並未
    依據卷內訴訟資料，具體指摘原判決不適用何種法則或如何
    適用不當，或所指摘原判決違法情事，顯與法律規定得為第
    三審上訴理由之違法情形，不相適合時，均應認其上訴為違
    背法律上之程式，予以駁回。又上訴第三審法院之案件，是
    否以判決違背法令為上訴理由，應就上訴人之上訴理由書狀
    加以審查。至原判決究有無違法，與上訴是否以違法為理由
    為二事。如上訴理由書狀非以判決違法為上訴理由，其上訴
    第三審之程式即有欠缺，應認上訴為不合法，依刑事訴訟法
    第395條前段予以駁回。
二、本件經原審審理結果，認上訴人曾威綸、謝睿哲分別有原判
    決事實欄一所載犯行，因而撤銷第一審關於曾威綸、謝睿哲
    不當之判決，改判仍論處曾威綸、謝睿哲三人以上共同犯詐
    欺取財罪刑（曾威綸犯原判決附表〈下稱附表〉二編號1至4共
    6罪；謝睿哲犯編號1至7共10罪，均想像競合犯洗錢防制法
    第14條第1項之一般洗錢罪）。已詳敘其調查、取捨證據之
    結果及憑以認定犯罪事實之得心證理由，從形式上觀察，並
    無足以影響判決結果之違法情形存在。
三、上訴人之上訴意旨：
  ㈠曾威綸部分
  ⒈原判決誤將與曾威綸無關之臺灣高等法院110年度上訴字第19
    80號刑事判決錯置，說明本案無從合併審理，有重大違誤。
  ⒉曾威綸已履行對附表一編號1被害人金惠芳之和解契約，反觀
    謝睿哲僅履行新臺幣（下同）1000元，其餘部分並未履行，
    然原判決未在量刑做出區分，仍於附表二編號1科處曾威綸
    、謝睿哲相同刑度，有失當偏執而違反公平原則之違背法令
    。
  ⒊原判決未審酌曾威綸附表一編號1至6犯罪時間均集中在民國1
    08年8月26日、同年月30日，此數次犯行顯然是出於同一概
    括犯意所為，並非另行起意。又原判決認定曾威綸並無刑法
    第59條適用，然曾威綸有無情堪憫恕之情，尚應審酌本案之
    犯罪動機、情節及犯後態度等一切情狀認定之，曾威綸因家
    中經濟重擔，誤入歧途，犯後已力圖彌補所造成之損害，而
    另案原審法院110年度上訴字第1020號刑事判決採納上情，
    給予曾威綸刑法第59條減刑，原判決未審酌及此，有判決理
    由不備之違誤等語。
  ㈡謝睿哲部分
  ⒈原判決關於供述證據部分，引用刑事訴訟法第159條之5，說
    明當事人及辯護人對於證據能力均表示沒有意見，且迄言詞
    辯論終結前未聲明異議，審酌並無不當取供及證明力明顯過
    低情形，認被告以外之人於審判外之陳述均有證據能力。惟
    證人應命具結，未令證人供前或供後具結，該等證言因欠缺
    程序方面之法定要件，不得作為證據；又所稱得為證據之被
    告以外之人於審判外向法官所為之陳述，及於偵查中向檢察
    官所為之陳述，實質上應解釋為已經被告或其辯護人行使反
    對詰問權者而言，原判決顯然違反刑事訴訟法第186條第1項
    前段、第158條之3規定。又原判決關於非供述證據之證據能
    力，記載「另本院以下援引之其餘非供述證據資料，檢察官
    、被告2人及被告曾威綸辯護人於本院準備程序及審判程序
    時對證據能力均表示沒有意見（見本院卷第164至176、268
    至291頁），且其中關於刑事訴訟法第164條第2項規定，證
    物如為文書部分，係屬證物範圍。該等可為證據之文書，已
    經依法踐行調查證據之程序，即提示或告以要旨，自具有證
    據能力」，有適用法則不當及理由不備之違誤。
  ⒉本案各該告訴人僅有警詢筆錄，並無偵訊筆錄，遑論於審判
    中有具結證述，法院非不得依職權調查或釐清，原審疏未調
    查，有應調查之證據而未予調查之違法。
  ⒊原判決關於謝睿哲之犯罪行為記載，就其有無「幫集團試卡
    」，有事實認定前後矛盾之違法。又原判決關於謝睿哲有無
    交付提款卡予車手，更有事實與理由及理由前後矛盾之違法
    。
　⒋本案依附表一之記載，該詐欺集團均係以撥打電話給不特定
    之人，佯稱係其親友要借貸，應同時構成刑法第339條之4第
    1項第3款，原判決漏未審酌，有適用法則不當之違法。
  ⒌原判決認依侵害被害人不同而應構成數罪，未適用接續犯，
    有適用法則不當之違誤。
  ⒍原判決認定謝睿哲不符合自首要件，適用法則容有不當及違
    反罪刑相當主義。謝睿哲於不知告訴人是否已報案，或是否
    有其他共同被告被查獲，猶於108年8月31日主動自首犯罪，
    自首內容包括何時加入、如何加人、成員有誰、如何分工，
    當然包含本案之犯罪事實，謝睿哲更積極協助警方查獲黃紀
    維（經第一審通緝）等人，使詐欺集團得以破獲，應符合自
    首之要件，不因刑法刪除連續犯採一罪一罰，所有案件都一
    一拆開切割審判，而為不利之認定。
  ⒎謝睿哲努力與每一個案件被害人達成和解，且以高於實際分
    得利益為和解方式，希能稍彌補被害人之損失，迄今已償還
    10餘萬元，無奈當時半工半讀考大學，且有眾多被害人，致
    無法給與本案被害人賠償，現已入監，恐無法提出令被害人
    接受之和解方案，但仍期出獄後分期償還，獲被害人宥恕，
    因所犯依一罪一罰致被分成數個案件偵查、審判，各案件量
    刑落在有期徒刑1年1月至1年4月，本案定應執行刑有期徒刑
    4年6月，違反比例原則、罪刑相當原則等語。
四、經查：
  ㈠曾威綸部分
  ⒈關於刑之量定及定應執行刑，事實審法院本有自由裁量之權
    ，倘量刑時係以行為人之責任為基礎，並審酌刑法第57條所
    列各款情狀，而所量定之刑既未逾越法律所規定之範圍（即
    裁量權行使之外部性界限），亦無違反比例、公平及罪刑相
    當原則者（即裁量權行使之內部性界限），即不得任意指為
    違法；而罪刑相當與否，係以反應責任之不法內涵為判斷準
    據。具體個案之不同被告，其行為人屬性量刑事由互有差異
    ，縱為同一犯行之共同正犯，不同行為人間亦因犯罪主導性
    、參與程度、分工狀況，犯行情節等量刑事由未必盡同。是
    個案之裁量判斷，除非有全然喪失權衡意義或其裁量行使顯
    然有違比例、平等諸原則之裁量權濫用之情形，否則縱屬共
    同犯罪之情形，仍不得援引其他共同被告之量刑輕重情形，
    比附援引為指摘量刑不當之依據。又刑事訴訟法第364條規
    定：「第二審之審判，除本章有特別規定外，準用第一審審
    判之規定。」，是現行刑事訴訟第二審係採覆審制，就上訴
    案件為完全重覆之審理，關於調查、取捨證據、認定事實、
    適用法律及量刑、定應執行刑等事項，與第一審有相同職權
    ，並不受第一審判決之拘束，是第一審判決倘經第二審予以
    全部撤銷者，除案件有同法第370條第1項前段、第2項不利
    益變更禁止原則規定之適用者外，第一審判決之量刑及定刑
    之結果，對第二審不生定錨作用，第二審仍得就全案量刑資
    料，本於其職權而為整體評價，倘依個案情形，未予說明其
    量刑結果與第一審判決之量刑、定刑差異之理由，亦無違法
    可指。本案原判決係以第一審判決論罪適用法則不當而予撤
    銷，自應就全案量刑資料，本於職權為整體評價。原判決已
    綜合審酌包含曾威綸上訴意旨⒉所指曾威綸、謝睿哲雖均與
    金惠芳成立調解，曾威綸已依約給付1萬元，謝睿哲僅履行1
    000元等刑法第57條科刑等一切情狀（見原判決第12、13頁
    ），在罪責原則下適正行使其量刑之裁量權，核其量定之刑
    罰，已兼顧相關有利與不利之科刑資料，客觀上並未逾越法
    定刑度或範圍，亦與罪刑相當原則無悖，係原審量刑裁量權
    之行使，自無違法。上訴意旨⒉援引原判決對謝睿哲之量刑
    ，指摘有失當偏執而違反公平原則，係對原審量刑裁量職權
    之誤解，並非依據卷內資料而為具體指摘，難認係合法之第
    三審上訴理由。
  ⒉刑法第59條所規定之酌量減輕其刑，必其犯罪情狀顯可憫恕
    ，在客觀上足以引起一般人之同情，認為即予以宣告法定最
    低度刑，猶嫌過重者，始有其適用；其審酌事項固不排除刑
    法第57條所列舉10款事由，但仍以犯罪時有其特殊之原因與
    環境為必要，又是否援引刑法第59條酌減其刑，屬事實審法
    院得依職權裁量之事項，若其裁量權之行使未有濫用之情形
    ，非許當事人逕憑己意，指稱法院不予酌減，即有判決不適
    用法則之違法。原判決已敘明難認曾威綸本件犯行有何特殊
    原因或情狀，亦無情輕法重之情形，而無刑法第59條規定適
    用之理由（見原判決第10頁），經核並無不合。且卷查，曾
    威綸自108年8月間加入以暱稱「K」之人為首之詐欺集團犯
    罪組織，擔任車手及把風工作，參與附表一編號1至6所示加
    重詐欺、洗錢犯行，除侵害各被害人之財產法益，亦對社會
    治安造成重大危害，原判決認定曾威綸犯罪情節無特殊原因
    或情狀之審酌因子，且犯罪罪數依被害法益不同而為數罪，
    並無不合。又是否適用刑法第59條規定酌減其刑，因個案情
    節不同，難以比附援引。曾威綸上訴意旨⒊以其犯罪時間集
    中，係出於同一概括犯意所為、因家中經濟重擔而誤入歧途
    ，已力圖彌補損害，另案已給予刑法第59條酌減云云，指摘
    原判決違法，係就原審量刑職權之適法行使，任意指摘，顯
    與法律規定得為第三審上訴理由之違法情形，不相適合。至
    於原判決說明曾威綸於原審聲請合併審判，如何不能合併審
    判之理由，雖有誤繕原審法院另案案號之情形，惟此誤寫顯
    然於判決無影響，且已經原審於111年5月25日另以裁定更正
    之，曾威綸上訴意旨⒈執以指摘，亦非合法之第三審上訴理
    由。
  ⒊綜上，曾威綸上訴意旨並未依據卷內資料具體指摘原判決究
    有如何不適用法則或適用不當之情形，徒對原判決量刑職權
    之適法行使任意指摘，其上訴為違背法律上之程式，應予駁
    回。
  ㈡謝睿哲部分
  ⒈刑事訴訟法第159條之5立法意旨，在於確認當事人對於傳聞
    證據有處分權，同意或擬制同意傳聞證據可作為證據，屬於
    證據傳聞性之解除行為，如法院認為適當，不論該傳聞證據
    是否具備刑事訴訟法第159條之1至第159條之4所定情形，均
    容許作為證據，不以未具備刑事訴訟法第159條之1至第159
    條之4所定情形為前提。本乎程序之明確性，當事人已明示
    同意作為證據之傳聞證據，並經法院審查其具備適當性之要
    件者，即依刑事訴訟法第159條之5之規定取得證據能力，倘
    被告、辯護人亦又表示無須傳喚該傳聞供述者為證人而為詰
    問調查，則事實審法院依法提示該供述者審判外陳述之證據
    文書為調查，即已踐行合法調查程序，自得作為犯罪事實認
    定之基礎，而與嚴格證明法則無悖。原判決於理由壹二㈠已
    說明所引用屬於傳聞證據部分，檢察官、謝睿哲於原審準備
    程序、審判程序均明示同意有證據能力，審酌該等證據作成
    時之情況，並無違法取證之瑕疵，且無顯不可信之情形，以
    之做為證據應屬適當，並均依法踐行調查證據程序（原審卷
    第164、176頁），故認均有證據能力（見原判決第3、4頁）
    。且稽之原審111年1月18日審判程序，審判長於調查證據後
    ，詢問「尚有何證據請求調查？」，檢察官答：「沒有。」
    謝睿哲答：「我上次開準備程序時，有請庭上幫我函詢南港
    分局我有自首」等語（見原審卷第391頁），並無聲請傳喚
    該傳聞供述者為證人而為詰問調查。依原判決上開記載，應
    認已合於刑事訴訟法第159條之5第1項、第165條第1項之規
    定，為具有證據能力且經合法調查之證據資料，而得作為謝
    睿哲犯罪事實認定之基礎。又原判決對於所引用非供述證據
    ，已敘明如何因檢察官、謝睿哲於原審均同意作為證據，並
    經依刑事訴訟法第164條調查等旨（見原判決第4頁），與卷
    內資料相符（見原審卷第368至389頁），並無不合，原審未
    就被害人等10人之證詞贅為其他無益之調查或說明，並無調
    查證據職責未盡或理由不備之違法可言。謝睿哲上訴意旨⒈
    、⒉係對原判決已說明事項，非以卷內資料指摘原判決有適
    用法則不當、理由不備及調查證據職責未盡之違法，並非合
    法之第三審上訴理由。
  ⒉刑法第62條規定「對於未發覺之罪自首而受裁判者，得減輕
    其刑。但有特別規定者，依其規定。」所謂自首，係以對於
    未發覺之犯罪，在有偵查犯罪職權之公務員知悉犯罪事實及
    犯人之前，向職司犯罪偵查之公務員坦承犯行，並接受法院
    之裁判而言。倘職司犯罪偵查之公務員已知悉犯罪事實及犯
    罪嫌疑人後，犯罪嫌疑人始向之坦承犯行者，為自白，而非
    自首。而所謂發覺，不以有偵查犯罪之機關或人員確知其人
    犯罪無誤為必要，僅須有確切之根據得為合理之可疑者，亦
    屬發覺。原判決對於謝睿哲於108年8月31日主動至臺北市政
    府警察局南港分局（下稱南港分局）製作警詢筆錄，何以不
    符合自首規定要件，已於理由內說明：依桃園市政府警察局
    蘆竹分局及新北市政府警察局刑事警察大隊之函文，本案係
    先查獲共同被告方聖宇（經第一審判決確定），據其供述曾
    威綸、謝睿哲共同犯案，經通知曾威綸到案亦供稱謝睿哲共
    同犯案，其後警員至○○○○○○○○○○○借訊謝睿哲等情。又依卷
    附191旅店（設桃園市○○區○○路00號O樓）之監視器畫面擷圖
    ，顯示本案共犯車手入住旅店時，係由謝睿哲提供身分證供
    其等登記住宿等證據資料，綜合判斷，因而認定謝睿哲於10
    8年8月31日前往南港分局向員警供承本案前，警方已著手調
    閱車手入住旅店之監視器畫面，通知方聖宇到案，並由方聖
    宇、曾威綸供出謝睿哲，則謝睿哲於108年8月31日向警局所
    為之陳述，應屬自白而非自首（見原判決第9頁），核與卷
    內資料並無不合。且卷查，警方係於108年8月27日調取191
    旅店住宿旅客名單，有記載「列印時間：2019/08/27 01:50
    :50」及503房號房客姓名方聖宇，505、506房號房客姓名謝
    睿哲（見108年度他字第6889號卷第49頁），依上開監視器
    畫面擷圖及列印之191旅店住宿旅客名單，警方已有確切之
    根據得為合理懷疑謝睿哲涉犯本案，其後經分別傳訊方聖宇
    、曾威綸均供稱謝睿哲有參與本案，原判決認定謝睿哲108
    年8月31日向警方之陳述不符合自首，並無不合。謝睿哲上
    訴意旨⒍，無非置原判決明確論斷說明於不顧，徒憑己意，
    指摘原判決未依自首減輕其刑，有不適用法則之違法，並非
    適法之第三審上訴理由。
  ⒊刑之量定及定應執行刑，事實審法院本有自由裁量之權，倘
    量刑時係以行為人之責任為基礎，並審酌刑法第57條所列各
    款情狀，而所量定之刑既未逾越法律所規定之範圍（即裁量
    權行使之外部性界限），亦無違反比例、公平及罪刑相當原
    則者（即裁量權行使之內部性界限），即不得任意指為違法
    ，資為第三審上訴之適法理由。原判決具體審酌刑法第57條
    科刑等相關一切情狀，就謝睿哲之犯行情節及行為人屬性等
    事由，在罪責原則下適正行使其刑罰之裁量權（見原判決第
    12頁），所量定之刑，無悖於上述科刑原則，客觀上未逾越
    法定刑度，均與罪刑相當原則無悖，且所定應執行刑與定執
    行刑之內外部界限無違，並已說明其據，難認有逾越法律規
    定範圍、濫用裁量權限或理由不備之違法情形。且說明犯罪
    罪數依被害法益不同而為數罪，並無不合。謝睿哲上訴意旨
    ⒌、⒎認應就所犯依接續犯論以一罪，及指摘原判決量刑違反
    比例原則、罪刑相當原則，係對法律之誤解及原判決裁量權
    之適法行使，任為指摘，並非上訴第三審之合法理由。
　⒋刑事被告之上訴，以受有不利益之判決，為求自己利益起見
    請求救濟者，始得為之，無許其為自己不利益上訴之理。謝
    睿哲上訴意旨⒋指摘原判決漏未審酌可能另犯刑法第339條之
    4第3款之以廣播電視、電子通訊、網際網路或其他媒體等傳
    播工具，對公眾散布而犯之云云，係求為對自己更不利益之
    判決，與上訴制度之本旨有違，殊非合法之第三審上訴理由
    。
　⒌原判決事實認定「謝睿哲負責幫集團試卡、交付人頭提款卡
    予方聖宇及曾威綸、向方聖宇及曾威綸收取所提領詐騙款項
    」，理由記載「再由同案被告方聖宇負責提領詐騙款項，被
    告曾威綸負責把風，被告謝睿哲負責向同案被告方聖宇收取
    所提領詐騙款項，共犯黃紀維於取得被告謝睿哲上繳之詐騙
    款項後轉交詐騙集團上游，即係在製造金流之斷點」等語，
    係說明謝睿哲等人另犯之洗錢防制法第14條第1項之一般洗
    錢罪，此與事實認定謝睿哲在集團分擔之工作為幫集團試卡
    、交付人頭提款卡予方聖宇、曾威綸及向方聖宇、曾威綸收
    取所提領詐騙款項，並無不合，亦與量刑審酌謝睿哲在集團
    分擔之工作無矛盾。上訴意旨⒊徒憑己意，妄指原判決有事
    實與理由及理由前後矛盾之違法，並非上訴第三審之適法理
    由。
  ⒍綜上，謝睿哲上訴意旨並未依據卷內資料具體指摘原判決究
    有如何不適用法則或適用不當之情形，徒對原判決已說明事
    項，或量刑職權之適法行使任意指摘，其上訴為違背法律上
    之程式，應予駁回。
據上論結，應依刑事訴訟法第395條前段，判決如主文。
中　　華　　民　　國　　111 　年　　10　　月　　27　　日
                  刑事第二庭審判長法　官  林  勤  純
                                  法　官  王  梅  英
                                  法　官  李  釱  任
                                  法　官  吳  秋  宏
                                  法　官  黃  斯  偉
本件正本證明與原本無異
                                  書記官
中　　華　　民　　國　　111 　年　　11　　月　　3 　　日